臺灣基隆地方法院基隆簡易庭民事判決
原　　　告　丙○○
訴訟代理人　黃敬唐律師
　　　　　　黃雅羚律師
　　　　　　黃丁風律師
被　　　告　甲○○○
兼
訴訟代理人　乙○○
上列當事人間請求侵權行為損害賠償事件，本院於中華民國96年
12月6日言詞辯論終結，判決如下：
    主  文
被告應連帶給付原告新臺幣貳拾壹萬玖仟貳佰元，及自民國九十
五年九月二日起至清償日止，按年息百分之五計算之利息。
訴訟費用由被告連帶負擔。
本判決得假執行。
    事實及理由
壹、程序部分：
    按訴狀送達後，原告不得將原訴變更或追加他訴，但擴張或
    縮減應受判決事項之聲明者，不在此限，民事訴訟法第255
    條第1項第3款定有明文。原告原起訴請求：被告應連帶給付
    原告新臺幣 (下同) 226,700 元及自起訴狀繕本送達翌日起
    至清償日止，按年息5％計算之利息。嗣於民國 (下同)95年
    10月16日言詞辯論期日變更訴之聲明為：被告應連帶給付原
    告219,200元，及自起訴狀繕本送達翌日起至清償日止，按
    年息5％計算之利息，核與前揭規定相符，應予准許。
貳、實體部分：
一、原告起訴主張：
  (一)被告甲○○○、乙○○二人係夫妻，原告於92年3月間經被
    告等招募，參加以被告甲○○○名義擔任會首之民間互助會
    (下稱系爭合會) 1 會，會期自92年3月15日起，連同會首在
    內共139會，每會1萬元，並採內標制，每月1日及15日下午1
    時在被告位於台北縣金山鄉○○村○○路36號之住處開標。
    而系爭合會自92年3月15日首期開標後，每期大多由被告兩
    人在場共同主持合會開標儀式，開標過程中，由被告甲○○
    ○主持，被告乙○○從旁協助處理，亦有被告二人中之一人
    主持合會開標儀式之情形，每次開標歷時約10至20分鐘結束
    ，其後則多由被告等共同出面向各未得標會員收取會款，或
    由被告二人中之一人向各未得標之會員收取會款，偶有被告
    二人均不在家時，則會交由其子女出面代收。詎系爭合會於
    不含首期已開標45期後，原定於94年2月1日下午1時開標，
    但原告突然接獲通知，系爭合會已遭會首即被告甲○○○無
    預警宣告停會。原告始知悉系爭合會之已得標部分僅有其中
    17會會係真正由會員標取，其餘均非真正，被告等並承認系
    爭合會編號101至110部分共計10會，係被告等預先安排之人
    頭，編號27、34、36、39、45等會員，則係遭被告等冒名盜
    標，總計被告等冒標、盜標之合會為28會（如附表所示）。
    是被告二人以偽造文書方式，邀請原告及其餘合會會員等
    100 多人共同參加系爭合會，隨即利用伊所預先安排人頭方
    式冒標及盜標參與系爭合會活會會員方式，詐取原告每期所
    繳交會款乙情，業經台灣基隆地方法院檢察署以95年度偵字
    第188至195號提起公訴，並由本院刑事庭以95年度訴字第
    571 號詐欺案審理中。
  (二)原告為未得標會員，因被告等前揭不法侵權行為，受有219,
    200元之損害，被告甲○○○對此亦不爭執，雖被告乙○○
    則辯稱其不曾過問被告甲○○○籌組系爭合會情形，更未曾
    主持系爭合會之開標或代被告甲○○○收取系爭合會會款為
    由，全盤否認侵權行為，惟據證人施碧霞、邱黃玉珠、呂蔡
    妹、高秀英、林李足、許李銀、黃鳳珠、郭盟君、陳雅萍、
    謝羅麗玉分別於本院95年度訴字第571號刑事案件審理中之
    證言，被告等確係由被告甲○○○招募合會會員，而由被告
    乙○○以冒標及盜標等偽造文書方式，多次實施前開不法詐
    欺行為，致原告因此而受有損害。
  (三)依民法第184條第1項及第185條之規定，被告等所為，顯係
    利用此詐欺方法，故意不法侵害原告財產，致原告因此受有
    損害。又系爭合會會單雖僅登記被告甲○○○一人為會首，
    但實際上被告乙○○亦全程參與系爭合會之組織及運作，並
    藉由開標及出面向各會員收取會款，與被告甲○○○共同實
    施冒標盜標之不法侵權行為，因此，被告自應依前揭法律規
    定負連帶損害賠償之責。
  (四)並聲明：被告應連帶給付原告219,200元，及自起訴狀繕本
    送達翌日起至清償日止，按年息5％計算之利息。
二、被告等則請求駁回原告之訴，並答辯略以：
  (一)被告等對於被告甲○○○於92年3月15日以自己名義擔任會
    首籌組系爭合會，並虛列合會會員及冒用會員名義得標，致
    不知情之活會會員給付會款予甲○○○，致原告受有219,
    200之損害等情不爭執。
  (二)惟被告乙○○雖為甲○○○之夫，且知甲○○○平時有籌組
    民間合會之習慣，惟由於家中經濟皆慣由甲○○○掌管，被
    告乙○○平時不過問家中之財務狀況，亦不曾過問甲○○○
    籌組民間合會之情形，更未曾主持系爭合會之開標，或代甲
    ○○○收取系爭合會會款，更遑論知悉甲○○○虛列系爭合
    會會員或冒標之情，此觀下列證人於刑事案件中證言即明：
  1.證人許謝秀於本院刑事庭審理時證稱略以：「… (問：本案
    合會是何人召集？) 被告甲○○○… (問：你在場有無見過
    被告乙○○？) 沒有… (問：以前你參加被告甲○○○的會
    ，被告乙○○有無參與開標？)沒有…」。
  2.原告於本院刑事庭審理時證稱略以：「… (問：本案的合會
    是何人召集？)被告甲○○○… (問：會錢都是誰在收的？)
    都是被告甲○○○在收的… (問：是何人向你說是何人的標
    ？)這五次都是被告甲○○○向我說…」。
  3.證人施碧霞於本院刑事庭審理時證稱略以：「… (問：會單
    是何人給你的？)被告甲○○○…」。
  4.證人邱黃玉珠於本院刑事庭審理時證稱略以：「… (問：是
    何人找你加入本案合會？) 被告甲○○○… (問：會單是何
    人給你的？) 被告甲○○○… (問：開標的時候都是何人主
    持？) 被告甲○○○… (問：被告乙○○有無在開標現場說
    是得標情形？) 沒有，都是被告甲○○○說的… (被告二人
    哪一個人向你收會錢？)我都是交給被告甲○○○…」。
  5.證人呂蔡妹於本院刑事庭審理時證稱略以：「… (問：是何
    人找你加入本案合會的？) 被告甲○○○… (問：會單是何
    人給你的？) 被告甲○○○… (問：開標的時候都是何人主
    持的？) 被告甲○○○，我沒有看過被告乙○○主持開標…
    ( 問：被告二人哪一個向你收會錢？) 都是交給被告甲○○
    ○…」。
  6.證人高秀英於本院刑事庭審理時證稱略以：「… (問：是何
    人找你加入本案合會？) 被告甲○○○… (問：會單是何人
    給你的？) 被告甲○○○…都是被告甲○○○到市場向我收
    會錢」。
  7.證人林李足於本院刑事庭審理時證稱略以：「 (問：是何人
    找你加入本案合會？) 被告甲○○○… (問：會單是何人給
    你的？)被告甲○○○… (問：你會錢交給誰？)證人林李足
    被告甲○○○…我前是交給被告甲○○○…」。
  8.證人許李銀於本院刑事庭審理時證稱略以：「 (問：是何人
    找你加入本案合會？) 被告甲○○○… (問：會單是何人給
    你的？)被告甲○○○…」
  9.證人黃鳳珠於本院刑事庭審理時證稱略以：(問：是何人找
    你加入本案合會？) 我姊姊玉珠向我說是被告甲○○○… (
    問：你會錢交給誰？)…匯到被告甲○○○的帳戶…」。
  10.證人郭蒙君於本院刑事庭審理時證稱略以：「 (問：是何人
    找你加入本案合會？) 被告甲○○○… (會單是何人給你的
    ？)答：被告甲○○○… (問：是何人主持開標？)都是被告
    甲○○○… (問：你會錢交給誰？) …是被告甲○○○收的
    會錢… (問：在開標現場是何人向說何人得標？) 是被告甲
    ○○○… (問：你有注意到是何人在主持開標？) 這部分是
    被告甲○○○…」。由上開證人證言可見本案合會為甲○○
    ○所召集，被告乙○○未曾主持開標，會員亦皆將會款交與
    甲○○○，被告乙○○雖因甲○○○近十多年來，時常召集
    合會，而知本案合會之存在，惟因被告從不過問甲○○○任
    何合會相關問題，自無從與甲○○○共謀詐欺原告及其他系
    爭合會會員，且被告亦從未分擔甲○○○詐欺行為，不應負
    損害賠償責任。
  (三)原告雖於本院刑事庭證稱曾見過被告在本案合會開標現場，
    並曾翻日曆、幫忙開標單等，惟其先稱：「…有三次看到被
    告乙○○在場…陸陸續續大約有五次，我指的五次是我去參
    加以前與合會開標的總次數。」，後又稱：「…本案合會我
    見過被告乙○○參與開標1、2次…我記得本會開標48次，我
    總共去5次，應該都是本案合會去的。」，末稱：「我有一
    些積蓄因為被倒會，因為煩惱，所以我的記憶裡比較差…」
    由上可知原告於刑事案件中之證詞前後反覆，又稱自己記憶
    力不佳，其證言顯無可信度，不得採為對被告乙○○不利之
    證據。
  (四)證人施碧霞於本院刑事庭證稱系爭合會開標時，若甲○○○
    不在時，即由被告乙○○主持開標，且二人皆曾向其收取會
    款，惟施碧霞又於辯護人詰問時稱：(問：第一次開標的時
    間？)92年3月15日。」、「 (問：你是否記得當時被告乙○
    ○是否在場？)  他在家。」，實則被告乙○○自92年3月15
    日中午即出國，至同年月22日始再入境，證人施碧霞所證顯
    非事實。
  (五)綜上，被告乙○○從不過問甲○○○籌組系爭合會之情形，
    對系爭合會不瞭解，更未曾參與系爭合會之開標或代甲○○
    ○收取系爭合會之會款，自未與甲○○○共同侵害原告權利
    。
三、經查，被告甲○○○、乙○○二人係夫妻，原告於92年3月
    間經被告甲○○○招募，參加以被告甲○○○名義擔任會首
    之互助會1會，會期自92年3月15日起，連同會首在內共139
    會，每會1萬元，並採內標制，每月1日及15日下午1時在被
    告位於台北縣金山鄉○○村○○路36號之住處開標，詎被告
    甲○○○分別以如附表所示會員姓名，冒標、盜標系爭合會
    28次，並於系爭合會於不含首期已開標45期後，宣告停會，
    原告為未得標會員，因而受有219,200元之損害，業據本院
    依職權調取本院95年度訴字第571號刑事案卷核閱屬實，並
    有系爭合會會單附卷可稽，復為兩造所不爭執，應堪信為真
    實。
四、按當事人主張有利於己之事實者，就其事實有舉證之責任。
    民事訴訟法第277條前段定有明文。又按原告對於自己主張
    之事實已盡證明之責後，被告對其主張，如抗辯其不實並提
    出反對之主張者，則被告對其反對之主張，亦應負證明之責
    ，此為舉證責任分擔之原則；原告就其應為舉證事項已有相
    當之證明，被告欲否認其主張者，即不得不更舉反證，證明
    其反對主張之事實。倘被告未能提出確切之反證，則原告對
    其主張之事實既已為相當之證明，自堪信為真實 (最高法院
    18年上字第2855號判例意旨參照）。原告主張被告乙○○與
    被告甲○○○共同實施冒標盜標之侵權行為，被告乙○○雖
    辯稱其未曾參與系爭合會開標之過程，亦未曾收取系爭合會
    會款，而未與被告甲○○○有何冒標盜標之共同侵權行為云
    云，惟查：
  (一)被告乙○○確曾數度參與系爭合會開標過程之事實，業據證
    人即系爭合會會員施碧霞於本院95年度訴字第571號刑事案
    件審理中證稱：「 (問：你參加10次開標，這10次是何人主
    持開標？) 大部分是被告甲○○○，被告甲○○○不在的話
    就是被告乙○○主持，我的印象裡面被告乙○○主持過2、3
    次，被告2人都在家的時候就是被告甲○○○主持。」、「(
    問：被告乙○○主持開標2、3次，是如何主持的？) 我去的
    地方是1棟2層樓的透天厝，比磺港路319號的房子為新，不
    是該路319號，我去的地方是前開透天厝的1樓，一進去右手
    邊有1個茶几，所有要競標的人就把標單放在茶几上排成1個
    圓形，然後會首就會準時在下午1點說等一下翻日曆決定如
    果是單號或雙號就從哪1個方向開始開標，大部分得標的標
    單都只有寫阿拉伯數字的標金，沒有寫名字及編號，以開標
    金額多者得標，被告2人開標的方式都是如此。」（見前揭
    刑事案卷(一)第112頁）；證人即系爭合會會員、被告乙○○
    之表妹邱黃玉珠於偵查中證稱：「 (問：有無參加投開標？
    ) 已開過之46會都有去看過，也有寫標單投標過，但只是寫
    很低金額。」、「 (問：開標情形？) 以紙條寫金額數字，
    未寫姓名，以翻日曆之單雙決定起算方向，但有去之人都寫
    很低金額，都未得標，每次都是未到場之人得標，由林秀鑾
    或乙○○宣布何人得標，他們2人都在場主持。」、「 ( 問
    ：你去的20幾次都是在現場的人還是有不在現場的？) 都是
    不在場的人得標」、「 (問：有無問被告夫妻得標的是誰？
    ) 他都說是別的村的人，我都不認識。」 (見臺灣基隆地方
    法院檢察署94發查160號卷第47至48頁、94年度他字第260
    號卷第30、31頁）；證人即系爭合會會員鄭美玉於本院95年
    度訴字第571號刑事案件審理中證稱：「 (問：你去過的5、
    6次，開標的時候都是何人主持？)我去的那幾次都是被告甲
    ○○○所主持，被告乙○○有時在旁邊看，有時候會幫忙翻
    日曆，翻日曆我看到的約有三次，打開標單的都是甲○○○
    ，乙○○他沒有幫忙打開標單。」   (見前揭刑事案卷(一)第
    348頁)。
  (二)被告乙○○確曾多次向系爭合會會員收取會款之事實，亦據
    證人邱黃玉珠於偵查中證稱：「 (問：會款如何繳納？) 都
    是由他們夫妻2人到我家來收會款，有時是他兒子來收，有
    時我拿去他們，誰在家就由誰收錢。因為我都有去看開標，
    所以我都知道誰得標，多少錢。我女兒憶凌被被告冒標1會
    ，我兒子邱俊平也被冒標1會，我妹妹黃鳳珠也被冒標1會，
    其實我們都未得標過，我在場時被告等都說是街上的人得標
    ，去向其他會員收錢時再冒稱是我女兒或我兒子或我女婿得
    標」  (見臺灣基隆地方法院檢察署94年度發查字第160號卷
    第47至48頁)；證人即系爭合會會員郭金龍證稱：「 (問：
    你打電話過去乙○○家時乙○○告訴你得標金額大概有幾次
    ？) 大約有一到二次。」、「 (問：你打電話問乙○○時乙
    ○○是直接回答還是他先問過甲○○○之後再回答你的？)
    直接回答。」 (見前揭刑事案卷(一)第344頁)；證人即系爭合
    會會員鄭美玉於偵訊時證稱：「 (問：會錢如何繳納？甲○
    ○○如何告知你係何人得標及得標金額？)有時他們2夫妻一
    起來收，有時是林秀鑾之子女載他來收錢，他有說是誰標走
    的，但他說的名字我都不認識。」 (見臺灣基隆地方法院檢
    察署94年度發查字第160號卷第69、70頁)；證人即系爭合會
    會員謝羅麗玉於前揭刑事案件審理中證稱：「 (問：你交給
    乙○○的時候都是甲○○○不在家的時候？) 對」、「 (問
    ：乙○○去向你收會錢的時候無告訴你為何不是甲○○○來
    收而是他來收？) 沒有，只是說來收會錢。」、「 (問：他
    向你收取的這兩次會錢的日期你是否記得？) 不記得」、「
    ( 問：你為何會記得是兩次？) 因為乙○○很少來收錢」 (
    見前揭刑事案卷(一)第455頁)；證人即系爭合會會員許李銀於
    前揭刑事案件審理中證稱：「（問：你會錢交給誰？）我交
    給被告乙○○的次數大約5、6次，另外都是交給被告甲○○
    ○的，交給被告甲○○○次數比較多」、「（問：你交會錢
    給被告乙○○時，被告甲○○○有無和被告乙○○一起去？
    ）有，如果他們2人一起來，我大部分交給被告甲○○○，
    但我也有交給被告乙○○過；另外被告乙○○也有單獨1個
    人來向我收會錢，大約2次」（見前揭刑事案卷(一)第125至
    126 頁）。
  (三)被告乙○○雖辯稱證人許謝秀鳥、呂蔡妹分別於前揭刑事案
    件偵審中證稱未曾見過被告乙○○參與或主持開標、證人邱
    黃玉珠於前揭刑事案件審理中證稱被告乙○○未曾於在開標
    現場說明得標情形，且其亦未曾將會款交予被告乙○○、證
    人林李足於前揭刑事案件審理中證稱將會款交予被告甲○○
    ○、證人郭蒙君於前揭刑事案件審理中證稱其於系爭合會開
    標時均見被告甲○○○主持開標，會款亦由被告甲○○○收
    取云云，然查證人許謝秀鳥、呂蔡妹、邱黃玉珠、郭蒙君均
    非於系爭合會每次開標時均到場乙情，業據其等於前揭刑事
    案件偵查審理中證述甚詳，自不能以前揭證人等未曾見被告
    乙○○主持開標或說明得標情形，即謂證人施碧霞、鄭美玉
    上開證言與事實相違；又系爭合會會員達百人，縱被告乙○
    ○未曾向證人邱黃玉珠、林李足、郭蒙君等人收取會款，亦
    難以此遽謂被告乙○○未向郭金龍、羅謝麗玉、許李銀等其
    他會員收取會款，被告乙○○前揭所辯，自無可採。被告雖
    又辯稱證人施碧霞雖於前揭刑事案件審理中證稱系爭合會92
    年3月15日第1次開標時被告乙○○在場等語，惟被告乙○○
    自92年3月15日中午即出國，至同年月22日始再入境，證人
    施碧霞所證顯非事實云云。然查證人施碧霞係於前揭刑事案
    件96年3月6日審判期日為上開證言，詎92年3月15日系爭合
    會第1次開標之時間，已近4年，衡情證人僅記得被告乙○○
    曾在開標現場或主持開標之事實，對於前開事件發生之確切
    日期等細節則記憶不清，亦屬合理，自不能以證人對於日期
    之誤認，即謂其所稱被告乙○○曾主持開標等證言不可採，
    被告上揭所辯，亦非足取。是證人施碧霞、邱黃玉珠、郭金
    龍、許李銀、謝羅麗玉、鄭美玉前揭證言，應與事實相符，
    而足採信，被告乙○○確知悉被告甲○○○盜標冒標系爭合
    會，並以主持開標、收取會款、於會員詢問究係何人得標時
    ，告以該會員其不熟識之人名等行為之事實，堪予認定。
五、按數人共同不法侵害他人之權利者，連帶負損害賠償責任﹔
    不能知其中孰為加害人者，亦同，民法第185條第1項定有明
    文。又按民事上之共同侵權行為與刑事上之共同正犯，其構
    成要件並不完全相同，共同侵權行為人間不以有意思聯絡為
    必要，數人因過失不法侵害他人之權利，苟各行為人之過失
    行為，均為其所生損害共同原因，即所謂行為關連共同，亦
    足成立共同侵權行為，依民法第185條第1項前段之規定，各
    過失行為人對於被害人應負全部損害之連帶賠償責任 (最高
    法院67年台上字第1737號判例意旨參照) 。本件被告乙○○
    確知悉被告甲○○○盜標冒標系爭合會，並以主持開標、收
    取會款、於會員詢問究係何人得標時，告以該會員其不熟識
    之人名等行為，業如前述，則被告甲○○○招募系爭合會及
    冒標盜標行為，與被告乙○○之前開行為，均為原告所生損
    害之共同原因，依民法第185條第1項之規定，被告甲○○○
    、乙○○對於被害人自應負全部損害之連帶賠償責任，準此
    ，原告主張被告甲○○○、與被告乙○○應負連帶損害賠償
    責任，洵屬有據。從而，原告依侵權行為損害賠償之法律關
    係，請求被告等連帶給付219,200元，及自起訴狀繕本送達
    翌日起即自95年9月2日起至清償日止，按年息5％計算之利
    息，為有理由，應予准許。
六、本件係依民事訴訟法第427條第1項規定適用簡易訴訟程序所
    為被告敗訴之判決，爰按同法第389條第1項第3款之規定，
    依職權宣告假執行。
中　　華　　民　　國　　96　　年　　12　　月　　20　　日
　　              基隆簡易庭法　官　姚貴美
以上正本係照原本作成。
對於本件判決如有不服，應於收受送達後20日內向本院提出上訴
書狀，上訴於本院合議庭，並按他造當事人之人數附具繕本。
中　　華　　民　　國　　96　　年　　12　　月　　20　　日
                            書記官　江美琪
